臺灣苗栗地方法院刑事判決
110年度金簡上字第5號
上  訴  人  
即  被  告  黃于芳




上列上訴人即被告因違反洗錢防制法等案件，不服本院於中華民
國110年6月21日所為110年度苗金簡字第55號第一審刑事簡易判
決（聲請簡易判決處刑案號：臺灣苗栗地方檢察署110年度偵字
第719號、110年度偵字第862號），提起上訴，本院管轄第二審
之合議庭判決如下：
    主    文
原判決撤銷。
黃于芳幫助犯洗錢防制法第十四條第一項之洗錢罪，處有期徒刑
壹月，併科罰金新臺幣貳仟元，罰金如易服勞役，以新臺幣壹仟
元折算壹日。緩刑貳年，並應依附件所示和解成立內容向告訴人
劉雅惠、蔡孟圻支付財產上之損害賠償。
    犯罪事實
一、黃于芳依臉書上應徵工作之貼文，以通訊軟體LINE與真實姓
    名、年籍均不詳，暱稱「萱曦」、「曉麗主管」之人聯絡，
    對方稱提供帳戶予公司會員投注使用，每本帳戶每10日可領
    新臺幣（下同）11,000元之報酬；黃于芳預見將銀行帳戶之
    提款卡及密碼提供他人時，有供不法詐騙份子利用，而幫助
    他人為財產犯罪之虞，且自該帳戶提領詐得款項後即會造成
    金流斷點、隱匿該犯罪所得之去向，產生逃避國家追訴、處
    罰之效果，竟基於縱若有人持該帳戶、提款卡及密碼作為犯
    罪工具使用亦不違反其本意之幫助他人詐欺取財及幫助洗錢
    之不確定故意，先將其申辦之上海商業儲蓄銀行帳號000-00
    000000000000號帳戶（下稱本案帳戶）提款卡密碼更改為對
    方指定之666888後，於民國109年9月22日15時44分許，在臺
    北市○○區○○街00○0號全家便利超商酒泉店，以店對店寄送之
    方式，將本案帳戶存摺、提款卡寄交「曉麗主管」所指定真
    實姓名、年籍均不詳之人收受。嗣「萱曦」、「曉麗主管」
    與其同夥（無證據證明「萱曦」、「曉麗主管」為不同人，
    或加上同夥有3人以上）於取得本案帳戶存摺、提款卡後，
    即意圖為自己不法所有，基於詐欺取財、隱匿犯罪所得去向
    之犯意聯絡，分別為下列之犯行：
  ㈠於109年9月25日17時41分許，撥打電話予劉雅惠，佯稱：先
    前網路購物因遭駭客攻擊導致重複下訂云云，致劉雅惠陷於
    錯誤，依指示於同日19時22分許、同日19時23分許、同日19
    時24分許，匯款49,987元、49,989元、49,987元至本案帳戶
    內，旋即遭提領一空，產生隱匿犯罪所得去向之結果。
  ㈡於109年9月26日16時許，撥打電話予蔡孟圻，佯稱：先前網
    路購物誤遭銀行重複扣款云云，致蔡孟圻陷於錯誤，依指示
    於同日20時15分許，匯款49,989元至本案帳戶內，旋即遭提
    領一空，產生隱匿犯罪所得去向之結果。
二、案經劉雅惠訴由臺北市政警察局士林分局、蔡孟圻訴由新北
    市政府警察局金山分局報告臺灣苗栗地方檢察署檢察官偵查
    起訴。
    理    由
壹、證據能力之說明
一、本判決所引用被告黃于芳以外之人於審判外之陳述，檢察官
    、被告於本院審理時對於證據能力均不爭執，迄言詞辯論終
    結前亦未聲明異議，本院審酌上開證據資料作成時之情況，
    尚無違法不當及證明力明顯過低之瑕疵，而認為以之作為證
    據應屬適當，依刑事訴訟法第159條之5規定，均有證據能力
    。
二、本判決所引用之卷內其餘所有卷證資料，並無證據證明係公
    務員違背法定程序所取得，檢察官、被告於審判程序中復未
    於言詞辯論終結前表示異議，亦均有證據能力。
貳、實體方面
一、上開犯罪事實，訊據被告於本院審理中坦承不諱，核與告訴
    人劉雅惠、蔡孟圻於警詢時證述之情節相符【見臺灣苗栗地
    方檢察署110年度偵字第719號卷（下稱偵719卷）第10至11
    頁，同署110年度偵字第862號卷（下稱偵862卷）第37至41
    頁】，並有被告之本案帳戶客戶基本資料、公文金融資料查
    詢、交易明細查詢、LINE對話紀錄、國泰證券租賃銀行賬戶
    商工證明書、存摺及金融卡照片、超商寄件收據，劉雅惠之
    存摺影本、通話紀錄，蔡孟圻之網路銀行匯款資料附卷可考
    （見偵719卷第18、36至65頁，偵862卷第42至48頁），足認
    被告之任意性自白與事實相符，洵值採信。故本案事證明確
    ，被告犯行堪以認定，應依法論科。
二、論罪科刑：
  ㈠按刑法上之幫助犯，係對於犯罪與正犯有共同之認識，而以
    幫助之意思，對於正犯資以助力，且未參與實施犯罪之行為
    者而言（最高法院84年度台上字第5998號、88年度台上字第
    1270號判決意旨參照）。查被告將本案帳戶之存摺、提款卡
    及密碼交予他人使用，使他人得基於詐欺取財之犯意對告訴
    人2人施加詐術，致使渠等陷於錯誤而依指示匯款至本案帳
    戶，旋遭提領一空，進而受有財產損害，並造成掩飾、隱匿
    犯罪所得去向之結果；惟被告僅單純提供帳戶供人使用，且
    卷內亦無證據證明被告有參與詐欺取財、洗錢犯行之構成要
    件行為，應認純係出於幫助之意思而提供助力，揆諸前開說
    明，當屬幫助犯。是核被告所為，係犯刑法第30條第1項前
    段、第339條第1項之幫助詐欺取財罪、刑法第30條第1項前
    段、洗錢防制法第14條第1項之幫助洗錢罪。
  ㈡被告以一行為提供本案帳戶，幫助他人先後對告訴人2人為詐
    欺取財犯行，為同種想像競合犯；又同時觸犯上開2罪名，
    為異種想像競合犯，應依刑法第55條前段規定，從一重之幫
    助洗錢罪處斷。
  ㈢刑之減輕事由：
  ⒈按犯前兩項之罪，在偵查或審判中自白者，減輕其刑，洗錢
    防制法第16條第2項定有明文。查被告就本案幫助洗錢之犯
    行，業於本院審理中坦承不諱（見本院卷第96、132頁），
    應依上開規定減輕其刑。
  ⒉被告係基於幫助之犯意而為之，為幫助犯，應依刑法第30條
    第2項規定，按正犯之刑減輕之；又被告有上開2種減輕其刑
    之事由，爰依法遞減之。
  ㈣原審審理結果，認被告幫助犯洗錢之犯行罪證明確，予以論
    罪科刑，固非無見。惟被告業於本院準備程序、審理中坦承
    犯行，而有洗錢防制法第16條第2項之減輕事由，業如前述
    ；又於本院審理中與告訴人2人成立和解（詳後述及附件之
    和解筆錄）。原審未及審酌上情，致未能適用洗錢防制法第
    16條第2項規定減輕其刑，亦未能考量該對被告有利之量刑
    因素，即有未當，被告上訴非無理由，應由本院將原判決予
    以撤銷改判。
  ㈤爰以行為人之責任為基礎，審酌日常生活中，不法之徒利用
    人頭帳戶進行詐騙他人錢財犯行，經傳播媒體多所報導，政
    府機關亦廣為宣導，一般稍具知識之人，對此情形亦難諉以
    不知。則被告既為成年人，且具有通常生活智識及經驗，理
    應對於提供帳戶予他人，可能遭他人作為犯罪工具使用、更
    將造成犯罪偵查機關追查贓款、查獲犯罪行為人之困難有所
    認識，竟率然提供本案帳戶供他人為不法使用，助長詐欺取
    財犯罪風氣，並使詐欺所得真正去向、所在得以獲得隱匿，
    對社會秩序有重大危害，所為實有不該；兼衡被告犯後坦承
    犯行、正視己過，並於本院審理中與告訴人2人成立和解（
    見附件之110年度簡上附民字第6號和解筆錄），具體填補告
    訴人2人所受損害、態度尤佳，再參酌其未實際參與本案詐
    欺取財、洗錢之犯行，可責難性較輕，與犯罪動機、手段、
    目的，自陳高職畢業之智識程度，現擔任便利商店店員、每
    月收入約3萬多元，在外租屋居住之家庭生活狀況（見本院
    卷第133頁），及告訴人2人分別所受之損害、對被告量刑之
    意見（見本院卷第111頁之準備程序筆錄）等一切情狀，量
    處如主文所示之刑，並就罰金刑部分諭知易服勞役之折算標
    準，以資懲儆。
  ㈥又被告未曾因故意犯罪受有期徒刑以上刑之宣告，有臺灣高
    等法院被告前案紀錄表在卷可憑，其因貪圖金錢利益致罹刑
    典，固非可取；惟本院認刑罰固屬國家對於犯罪之人，以剝
    奪法益之手段，所加之公法制裁，惟其積極目的，則在預防
    犯人之再犯，故對於初犯、惡性未深者，若因偶然觸法即置
    諸刑獄，自非刑罰之目的。而被告已對本案犯行均坦承不諱
    、深感懊悔，且未有隱匿證據、誤導偵查方向之情狀，是本
    院認被告經本案偵、審程序，應已深刻體會謹慎篤行之重要
    性，將來得敦促其對自我行為之控制，在求職過程中更應透
    過正當、透明之管道，信無再犯之虞，故本案所宣告之刑以
    暫不執行為適當，爰依刑法第74條第1項第1款規定，予以宣
    告緩刑2年，以勵自新。且為保障告訴人權益，本院認有課
    予被告一定負擔之必要，爰參酌被告之職業、資力、年紀等
    情，依刑法第74條第2項第3款規定，命被告應依附件所示之
    和解成立內容向告訴人2人支付財產上之損害賠償，而此部
    分依刑法第74條第4項規定得為民事強制執行名義。倘被告
    違反上開負擔情節重大，足認原宣告之緩刑難收其預期效果
    ，而有執行刑罰之必要，依刑法第75條之1第1項第4款規定
    ，得撤銷緩刑之宣告，併予敘明。本院深切期盼被告得經由
    本案之教訓，深切反省所為絕非正道，將來在求職過程中，
    更深思熟慮、謹慎多方確認招募公司之合法性，勿再違紀。
三、沒收部分：
　㈠按幫助犯係指就他人之犯罪加以助力，使其易於實行之積極
    或消極行為而言。其犯罪態樣與實行犯罪之正犯有異，所處
    罰者乃其提供助力之行為本身，而非正犯實行犯罪之行為。
    因此幫助犯不適用責任共同之原則，對正犯所有供犯罪所用
    或因犯罪所得之物，勿庸併為沒收之宣告（最高法院100年
    度台上字第2500號判決意旨參照）。是被告既非為實行本案
    詐欺取財犯行之人，又自承未實際獲得任何犯罪所得（見本
    院卷第132頁），參諸上開說明，就他人實行詐欺取財犯行
    之犯罪所得，自毋庸對被告諭知沒收或追徵。
　㈡又按犯第14條之罪，其所移轉、變更、掩飾、隱匿、收受、
    取得、持有、使用之財物或財產上利益，沒收之，洗錢防制
    法第18條第1項前段固有明文。惟被告既非實際上提領款項
    之人，無掩飾隱匿詐欺贓款之犯行，尚非洗錢防制法第14條
    第1項之正犯，自無上開條文適用。
　㈢另就被告本案帳戶之存摺、提款卡，雖交付他人作為幫助詐
    欺取財、幫助洗錢所用，惟該帳戶已被列為警示戶，無法再
    供交易使用，且存摺、提款卡本身之價值甚低，復未扣案，
    因認尚無沒收之實益，其沒收不具有刑法上之重要性，故依
    刑法第38條之2第2項規定，亦不予宣告沒收，併予敘明。
據上論斷，刑事訴訟法第455條之1第1項、第3項、第369條第1項
前段、第364條、第299條第1項前段，洗錢防制法第2條第2款、
第14條第1項、第16條第2項，刑法第11條前段、第30條第1項前
段、第2項、第339條第1項、第55條、第42條第3項前段、第74條
第1項第1款、第2項第3款，刑法施行法第1條之1第1項，判決如
主文。
本案經檢察官彭郁清聲請以簡易判決處刑，檢察官林宜賢到庭執
行職務。
中　　華　　民　　國　　110 　年　　10　　月　　14　　日
                  刑事第四庭  審判長法  官  羅貞元

                                    法  官  紀雅惠

                                    法  官  申惟中
以上正本證明與原本無異。
不得上訴。
                                    書記官  陳邦旗
中　　華　　民　　國　　110 　年　　10　　月　　14　　日

附錄本案論罪科刑法條：
中華民國刑法第30條
幫助他人實行犯罪行為者，為幫助犯。雖他人不知幫助之情者，
亦同。
幫助犯之處罰，得按正犯之刑減輕之。

中華民國刑法第339條
意圖為自己或第三人不法之所有，以詐術使人將本人或第三人之
物交付者，處 5 年以下有期徒刑、拘役或科或併科 50 萬元以
下罰金。
以前項方法得財產上不法之利益或使第三人得之者，亦同。
前二項之未遂犯罰之。

洗錢防制法第14條
有第二條各款所列洗錢行為者，處 7 年以下有期徒刑，併科新
臺幣 5 百萬元以下罰金。
前項之未遂犯罰之。
前二項情形，不得科以超過其特定犯罪所定最重本刑之刑。

附件：